臺灣臺南地方法院民事判決　　　　　　　 96年度訴字第390號
原　　　告　權聖企業有限公司
法定代理人　丁○○
訴訟代理人　戊○○
被　　　告　己○○○○○○
　　　　　　甲○○
　　　　　　乙○○
上　一　人
訴訟代理人　丙○○
　　　　　　　　　　　　巷37.
上列當事人間請求確認抵押權不存在等事件，經本院於民國96年
6月5日言詞辯論終結，判決如下：
    主      文
確認被告潘宏禹所有如附表一所示之土地為被告甲○○設定如附
表一所示之抵押權所擔保之債權不存在。
被告甲○○應塗銷如附表一所示之抵押權登記。
確認被告潘宏禹所有如附表二所示之土地為被告乙○○設定如附
表二所示之抵押權所擔保之債權不存在。
被告乙○○應塗銷如附表二所示之抵押權登記。
訴訟費用由被告潘宏禹與被告甲○○連帶負擔百分之五十五，餘
由被告潘宏禹與被告乙○○連帶負擔。
    事實及理由
甲、程序方面：
    本件被告潘宏禹、乙○○均未於言詞辯論期日到場，核無民
    事訴訟法第386條各款所列情形，爰依原告聲請，由其一造
    辯論而為判決。
乙、實體方面：
一、原告方面：
（一）按確認法律關係之訴，非原告有即受確認判決之法律上利
      益者，不得提起之；民事訴訟法第247條所謂即受確認之
      法律上利益，須因法律關係存否不明確，致原告在司法上
      之地位有受侵害之危險，而此危險得以對於被告之確認判
      決除去之者，始為存在。此觀諸民事訴訟法第247條及最
      高法院27年上字第316號判例自明。被告潘宏禹積欠原告
      新台幣 (下同)645,000 元債務，有台灣台南地方法院95
      年度訴字第30號、台灣高等法院台南分院95年度上易字第
      93號等確定民事判決在案可稽。惟經原告向法院聲請強制
      執行，由本院以95年度執字第33433號受理後，始發現被
      告潘宏禹所有坐落於台南縣西港鄉○○○段10之19號、同
      段10之55號及同段10之58號、權利範圍均為3分之1等地號
      土地（下稱系爭三筆土地），均已分別設定抵押債權予被
      告甲○○及被告乙○○等二人。是此抵押債權是否真正存
      在之不明確，顯有使原告私法上受償之地位受有侵害之虞
      ，自有即受確認判決之法律上利益存在。
（二）被告潘宏禹於民國 (下同)78 至82年間，向原告購買共計
      67萬元之貨物，詎迭經催討，均不獲付款，仍不獲置理。
      此經台灣台南地方法院95年度訴字第30號、台灣高等法院
      台南分院95年度上易字第93號等民事判決確定在案，是被
      告潘宏禹自應清償原告上開債務。然原告於取得上開執行
      名義後向法院聲請對債務人即被告潘宏禹所有系爭三筆土
      地為強制執行查封拍賣時，竟發現被告潘宏禹早於83年間
      將上開土地分別設定權利價值30萬元、24萬元之抵押權於
      被告甲○○、乙○○等二人。而被告潘宏禹與其他被告甲
      ○○、乙○○間是否有上開債權存在？抑或渠等債權是否
      均經約定「清償日期」後將近十三年已清償完畢，亦即上
      開債權已不存在？此經本院民事執行處95年12月29日南院
      慧95執廉字第33433號函詢問被告甲○○、乙○○等二人
      陳報渠等抵押債權為何，渠等迄今仍未主張權利，是上開
      抵押債權是否消滅，抑或根本不存在，均非無疑。
（三）蓋抵押權之成立，以債權已存在為前提，債權若不存在，
      抵押權亦不成立。抵押權之成立，違反其成立上之從屬性
      者，應屬無效，縱有抵押權登記，該抵押權亦屬無效。按
      「虛偽設定抵押權，乃雙方通謀而為虛偽意思表示，依民
      法第87條第1項規定，其設定抵押權當然無效，與得撤銷
      後始視為無效者有別。‧‧‧」 (最高法院52年台上字第
      722號判例)；又「消極確認之訴，應由被告負立證責任，
      如被告欲主張原告確為股東，應由被告字負立證責任，如
      被告不能立證或其提出之證據不足採用，則原告之訴即應
      認為有理由，毋庸另行立證。」亦經最高法院19年上字第
      385號註有判例可按。衡此，被告應先就抵押權存在前提
      之擔保債權存在事實負舉證責任。被告甲○○、乙○○等
      二人就系爭三筆土地所有如附表一、二所示之抵押權所擔
      保之債權30萬元、24萬元，分別早於83年3月4日、83年7
      月22日已屆清償日期，果被告潘宏禹積欠該二人之債務均
      未清償，而迄今均已將近將十三年之久，被告甲○○、乙
      ○○等二人迄今卻均未行實其抵押權，更於法院執行處發
      函諭知該二人陳報上開債權後全無回應，實與一般社會經
      驗法則不相符。退步言之，不論被告甲○○、乙○○等二
      人對被告潘宏禹之抵押權擔保債權係自始不存在，抑或該
      債權因清償而消滅，其抵押均應依法塗銷之，詎被告竟基
      於規避強制執行之目的，意圖以虛偽假抵押塑造「無益執
      行」之假象，通謀而為之抵押權設定登記，惟其所擔保之
      債權既根本不存在，從而縱有抵押權登記之形式，該抵押
      權亦屬無效，而渠等所有之抵押權及其擔保債權存否之不
      明確狀態，顯已害及原告債權有不能藉強制執行受償而受
      侵害之虞，爰依法請求確認如附表一、二所示之抵押權及
      其擔保債權不存在並判令被告塗銷名不符實之抵押權登記
      。
（四）緣被告甲○○、乙○○與被告潘宏禹間有形式上有抵押權
      之設定，惟觀其設定內容，雙方就利息及遲延利息之約定
      高達每月三分，且抵押權存續期限分為1月及3月，至83
      年間即屆滿，至今已逾13年，而被告方面並無延展期間，
      且被告甲○○、乙○○至今亦未實行抵押權，凡此均予通
      常借貸、抵押之經驗常情不符。又如附表一、二所示之抵
      押權，係被告甲○○、乙○○一次給付債權額30萬元及24
      萬元，並非最高限額抵押權，如該抵押權之設定為真正，
      被告甲○○、乙○○應有充足之付款證明或其他憑證可稽
      ，應可輕易舉證以實之。惟被告甲○○、乙○○二人迄今
      均未行實其抵押權，更於法院執行處發函諭知該二人陳報
      上開債權後迄今仍全無回應，且依鈞院職權查詢結果，被
      告乙○○與被告潘宏禹間並無任何民事訴訟曾繫屬於本院
      中，況且，被告乙○○於如附表二所示抵押權設定時僅係
      20歲之學生，是否有資力借款予被告潘宏禹已經存疑，被
      告所為實與一般社會經驗法則不相符。
（五）聲明：如主文第1項至第4項所示。
二、被告潘宏禹方面：
    被告潘宏禹未於言詞辯論期日到場，亦未提出準備書狀作何
    聲明或陳述。
三、被告甲○○方面：
    伊所有如附表一所示之抵押權，因被告潘宏禹已將所擔保之
    債權清償完畢，對原告之主張沒有意見。
四、被告乙○○方面：雖未於最後言詞辯論期日到場，惟據其以
    前到場所為之聲明及陳述略以：
（一）被告潘宏禹確實曾向被告乙○○借錢，並提供系爭三筆土
      地設定如附表二所示之抵押權以擔保該筆借款債權，但被
      告潘宏禹尚未將該筆借款債權予以清償，而被告乙○○並
      曾在88年間透過法院訴訟之方式向被告潘宏禹追討該筆借
      款。
（二）聲明：原告之訴駁回。
五、本院得心證之理由：
（一）按確認之訴非原告有即受確認判決之法律上利益者，不得
      提起，民事訴訟法第247條第1項定有明文。所謂即受確認
      判決之法律上利益，係指法律關係之存否不明確，原告主
      觀上認其在法律上之地位有不安之狀態存在，且此種不安
      之狀態，能以確認判決將之除去者而言；又確認法律關係
      成立或不成立之訴，如有即受確認判決之法律上利益，縱
      其所求確認者為他人間之法律關係，亦非不得提起（最高
      法院52年台上字第1240號、32年上字第3165號判例意旨參
      照）。經查：原告主張其以本院95執字第33433號清償債
      務強制執行事件查封拍賣被告潘宏禹所有系爭三筆土地，
      業據其提出本院執行處通知函1份為證，並為被告所不爭
      執，自足信為真實。若被告甲○○、乙○○等二人在系爭
      三筆土地上有得以優先受償之抵押權存在，則原告得以受
      清償之債權數額勢必因被告甲○○、乙○○有抵押權之存
      在而受影響，而原告債權數額受償高低之不安狀態，得以
      確認被告甲○○、乙○○與被告潘宏禹間就系爭三筆土地
      無抵押權存在之判決方式加以除去，依上開說明，原告主
      張其提起本件確認之訴，有確認利益存在，即屬有據，合
      先敘明。
（二）查原告主張被告潘宏禹分別於83年2月22日、83年4月27日
      提供系爭三筆土地讓被告甲○○、乙○○設定如附表一、
      二所示之抵押權，業據其提出土地登記謄本3份為證，且
      有台南縣佳里鎮地政事務所96年5月14日所登記字第09600
      03635號函在卷可稽，並為被告所不爭執，自足信為真實
      。
（三）按當事人主張之事實，經他造於準備書狀內或言詞辯論時
      或在受命法官、受託法官前自認者，無庸舉證，第279條
      第1項定有明文。查：原告主張被告甲○○對被告潘宏禹
      所有如附表一所示之抵押權所擔保30萬元之借款債權已經
      被告潘宏禹清償完畢一節，業為被告甲○○自認在卷（見
      本院96年6月5日言詞辯論筆錄），依首開規定，自足信為
      真實。又按抵押權為從物權，以主債權之存在為其存在之
      前提，故如主債權因清償、免除、抵銷或其他原因而消滅
      時，則抵押權自亦當然隨之消滅，最高法院85年度台上字
      第227號判決亦同此見解。因此，被告甲○○所有如附表
      一所示之抵押權所擔保之債權既因清償而歸於消滅，則依
      前開見解，被告甲○○所有如附表一所示之抵押權當然歸
      於消滅，從而，原告訴請確認被告潘宏禹所有如附表一所
      示之土地為被告甲○○設定如附表一所示之抵押權所擔保
      之債權不存在，及被告甲○○應將如附表一所示之抵押權
      登記予以塗銷等節，自屬有據，應予准許。
（四）又原告主張被告乙○○所有如附表二所示之抵押權所擔保
      對被告潘宏禹之24萬元借款債權，並不存在，縱使存在，
      亦因清償而歸於消滅，否則被告乙○○豈有於債權已於83
      年7月22日清償期屆至迄今近13餘年，均未行使抵押權，
      且於系爭三筆土地遭法院強制執行拍賣時，亦不陳報債權
      金額，況且，被告乙○○於如附表二所示之抵押權所擔保
      之債權成立時，年僅20歲，是否有資力借款24萬元與被告
      潘宏禹，實令人存疑，因此，請求確認被告潘宏禹所有如
      附表二所示之土地為被告乙○○設定如附表二所示之抵押
      權所擔保之債權不存在，被告乙○○應塗銷如附表二所示
      之抵押權等情；而被告潘宏禹經合法通知，未於言詞辯論
      期日到場爭執，亦未提出書狀作何聲明或陳述，另被告乙
      ○○則以確實借款24萬元與被告潘宏禹，該筆借款尚未獲
      清償等語置辯。經查：
   1、按當事人主張有利於己之事實者，就其事實有舉證之責任
      ，民事訴訟法第277條前段定有明文；原告主張被告潘宏
      禹與被告乙○○間無如附表二所示抵押權所擔保之24萬元
      債權債務關係存在，此屬消極確認，核諸前揭法條，則被
      告潘宏禹、乙○○應就該法律關係存在之事實舉證，苟未
      能舉證，則訴訟上之不利益即應歸於被告潘宏禹、乙○○
      。
   2、被告乙○○主張伊與被告乙○○間有如附表二所示抵押權
      所擔保之24萬元借款債權存在，固據伊於96年5月18日陳
      報狀提出收據影本1份為證，惟為原告所否認。按私文書
      應由舉證人證其真正。但他造於其真正無爭執者，不在此
      限，民事訴訟法第357條定有明文。原告否認被告乙○○
      所提出該份收據影本之真正，而被告乙○○既未提出該份
      收據原本以供核對，自難認該份收據影本有形式上之證據
      力，進而得以該份收據影本為被告乙○○有利之認定。又
      按金錢借貸契約為要物契約，應由貸與人就交付金錢之事
      實負舉證責任，不得未經貸與人舉證，徒以已辦理抵押權
      之登記，即認已有被擔保之債權存在，最高法院92年度台
      上字第1482號判決亦同此見解。依此見解，縱被告乙○○
      所有如附表二所示之抵押權業經向地政機關辦理登記，亦
      不得即認被告乙○○對被告潘宏禹有24萬元之借款債權存
      在。況且，被告乙○○於本院96年5月1日審理時雖稱曾就
      該筆借款債權對被告潘宏禹在本院進行債務追討之民事訴
      訟云云，惟本院依職權調查之結果，並無被告乙○○對被
      告潘宏禹曾提出民事事件繫屬於本院之資料，有本院民事
      紀錄科查詢表1份在卷可稽，由上述可知，被告乙○○陳
      稱對被告潘宏禹有24萬元之借款債權存在云云，並未舉證
      以實其說，自難信為真實。
   3、被告乙○○就伊對被告潘宏禹有如附表二所示抵押權所擔
      保之24萬元借款債權存在一節，既未能負舉證責任，自難
      信為真實。從而，依抵押權之從屬性，被告乙○○所有如
      附表二所示之抵押權因擔保之債權不存亦失所附麗，故原
      告訴請確認被告潘宏禹所有如附表二所示之土地為被告乙
      ○○設定如附表二所示之抵押權所擔保之債權不存在，被
      告乙○○應將如附表二所示抵押權登記予以塗銷等請求為
      有理由，應予准許。
（五）綜上所示可知，原告主張被告甲○○所有如附表一所示之
      抵押權所擔保對被告潘宏禹30萬元之債權，因被告潘宏禹
      清償而不存在，而被告乙○○所有如附表二所示之抵押權
      所擔保對被告潘宏禹24萬元之借款債權，因被告乙○○未
      能舉證已將該筆借款交付被告潘宏禹，因此，上開二筆債
      權均不存在等節，堪信為真實。從而，原告分別訴請確認
      被告甲○○、乙○○對被告潘宏禹有30萬元、24萬元之債
      權不存在，及被告甲○○、乙○○應分別將擔保前揭債權
      之如附表一、附表二所示之抵押權予以塗銷，即屬有據，
      應予准許。
六、又本件待證事實已臻明確，兩造其餘攻擊防禦方法及舉證，
    於判決結果已不生影響，爰不一一詳為論述，附此敘明。
七、結論：原告之訴為有理由，依民事訴訟法第385條第1項前段
    、第85條第1項、第2項，判決如主文。
中　　華　　民　　國　　96　　年　　6 　　月　　15　　日
                  民事第五庭    法　官　陳淑勤
以上正本係照原本作成
如對本判決上訴，須於判決送達後20日內向本院提出上訴狀
中　　華　　民　　國　　96　　年　　6 　　月　　20　　日
                                書記官　彭建山
~F0
~T40
附表一
┌──┬───────────────┬────┬───────┐
│編號│    土地地號                  │所有權人│  抵押權內容  │
├──┼───────────────┼────┼───────┤
│1   │台南縣西港鄉○○段10之19地號、│潘宏禹（│1、收件年期： │
│    │地目：建、面積531平方公尺。   │權利範圍│83年佳地字第  │
│    │                              │：3分之 │002719號。    │
│    │                              │1）。   │2、登記日期： │
│    │                              │        │83年2月22日。 │
│    │                              │        │3、權利價值： │
│    │                              │        │新台幣30萬元。│
│    │                              │        │4、債權範圍： │
│    │                              │        │全部          │
│    │                              │        │5、存續期間： │
│    │                              │        │自83年2月4日起│
│    │                              │        │至83年3月4日止│
│    │                              │        │。            │
├──┼───────────────┼────┼───────┤
│2   │台南縣西港鄉○○段10之55地號、│同上。  │同上。        │
│    │地目：道、面積30平方公尺。    │        │              │
├──┼───────────────┼────┼───────┤
│3   │台南縣西港鄉○○段10之58地號、│同上。  │同上。        │
│    │地目：道、面積26平方公尺。    │        │              │
└──┴───────────────┴────┴───────┘
附表二
┌──┬───────────────┬────┬───────┐
│編號│    土地地號                  │所有權人│  抵押權內容  │
├──┼───────────────┼────┼───────┤
│1   │台南縣西港鄉○○段10之19地號、│潘宏禹（│1、收件年期： │
│    │地目：建、面積531平方公尺。   │權利範圍│83年佳地字第  │
│    │                              │：3分之 │006283號。    │
│    │                              │1）。   │2、登記日期： │
│    │                              │        │83年4月27日。 │
│    │                              │        │3、權利價值： │
│    │                              │        │新台幣24萬元。│
│    │                              │        │4、債權範圍： │
│    │                              │        │全部。        │
│    │                              │        │5、存續期間： │
│    │                              │        │自83年4月22日 │
│    │                              │        │起至83年7月22 │
│    │                              │        │日止。        │
├──┼───────────────┼────┼───────┤
│2   │台南縣西港鄉○○段10之55地號、│同上。  │同上。        │
│    │地目：道、面積30平方公尺。    │        │              │
├──┼───────────────┼────┼───────┤
│3   │台南縣西港鄉○○段10之58地號、│同上。  │同上。        │
│    │地目：道、面積26平方公尺。    │        │              │
└──┴───────────────┴────┴───────┘
